【裁判字號】    90,家上,38
【裁判日期】    900522
【裁判案由】    確認婚姻關係不存在
【裁判全文】
臺灣高等法院臺中分院民事判決  九十年度家上字第三八號
      上  訴  人  乙○○
      被上訴人    甲○○
右當事人間請求確認婚姻關係不存在事件，上訴人對於中華民國九十年一月十日臺灣
彰化地方法院八十九年度婚字第四七三號第一審判決提起上訴，本院判決如左：
    主    文
上訴駁回。
第二審訴訟費用由上訴人負擔。
    事    實
甲、上訴人方面：
一、聲明：求為判決：(一)原判決廢棄。(二)駁回被上訴人在第一審之訴。
二、陳述：除與原判決記載相同者，茲引用之外，補稱：兩造雖未舉行結婚之公開儀
    式，惟有證人可證明被上訴人願與上訴人結婚，兩造結婚並已徵得上訴人父親之
    同意，證婚人亦答應在結婚證書上蓋章，而於民國七十八年初過年時，係因被上
    訴人母親過世不久，方未舉行公開儀式，惟兩造有填具結婚證書，並請上訴人叔
    叔充當證人，而於被上訴人向戶政事務所辦理結婚登記後，上訴人之嬸嬸一家人
    尚宴請兩造。
乙、被上訴人方面：
一、聲明：求為判決如主文所示。
二、陳述：除與原判決記載相同者，茲引用之外，補稱：兩造並未舉行公開儀式，結
    婚證書上，證人許勇進並未到場，而辦理戶口登記，係為使上訴人之小孩能夠上
    學，結婚證書乃被上訴人所寫，證人之印章亦被上訴人所蓋用。
三、證據：援用第一審所提證據。
    理    由
一、本件被上訴人起訴主張兩造於民國七十八年一月十日未舉行結婚之公開儀式，逕
    向南投縣草屯鎮戶鎮事務所辦理結婚登記，依民法第九百八十二條規定「結婚應
    有公開儀式及二人以上之證人」，兩造之姻關係顯屬無效，為此訴請確認原告與
    被告婚姻關係不存在等語。上訴人則以伊與被上訴人固未舉行公開儀式，惟有證
    人可資證明被上訴人願意與伊結婚，且兩造結婚業經徵得上訴人父親之同意，且
    證婚人亦答應於結婚證書上蓋章，而於七十八年初過年時，係因被上訴人母親過
    世不久，兩造方未舉行公開儀式，然兩造已填具結婚證書，並請上訴人之叔叔當
    證人，於向戶政事務所辦理結婚登記後，上訴人嬸嬸一家人尚宴請兩造等詞，資
    為抗辯。
二、按結婚應有公開儀式及二人以上之證人，民法第九百八十二條第一項定有明文。
    所謂公開儀式，係指當事人應行定式之禮儀，使一般不特定之人，均可共聞共見
    而言。所謂二人以上之證人，係指結婚當時在場親見並願負證明責任之人而言。
    至於書立結婚證書及辦理戶籍登記，均非結婚要件。且民法第九百八十二條第二
    項規定：「經依戶籍法為結婚登記者，推定其已結婚」，係為避免公開儀式在舉
    證上之困難，凡結婚當事人依戶籍法為結婚之登記者，推定其已結婚而已，並非
    以戶籍登記為結婚之生效要件（最高法院五十一年臺上字第五五一號判例、八十
    年度台上字第二五一四號判決意旨可資參照）。查本件兩造已依戶籍法向戶政機
    關辦理結婚登記乙節，有附於原審卷之戶籍謄本乙件為證，應堪信為真實，依民
    法第九百八十二條第二項規定，固應推定兩造已結婚，惟兩造於七十八年一月十
    日並未舉行結婚之公開儀式，業據證人林木桂即被上訴人之父親於前訴中證稱：
    「沒有，當時我太太剛過去世，家裡很亂，沒有心情舉行結婚儀式」等語為憑（
    台灣彰化地方法院八十九年度婚字第一○六號卷第二十二、三頁），經原審核閱
    該案卷宗無訛，上訴人亦不否認證人林木桂之證詞，此部分事實洵堪認定，自足
    推翻上述推定效力。上訴人徒以兩造有書立結婚證書，且向戶政事務所辦理結婚
    登記後，嬸嬸一家人尚有宴請兩造等語置辯，惟書立結婚證書並非結婚要件，已
    如前述，又縱上訴人之嬸嬸於辦理結婚登記後有宴請兩造，然此係被上訴人請上
    訴人叔叔為證婚人蓋好印章，由被上訴人辦妥結婚登記後，回到該證婚人家，上
    訴人嬸嬸盡主人之誼宴請兩造，此據上訴人陳明，核與結婚之公開儀式應行定式
    之禮儀，使一般不特定之人，均可共聞共見之情形，尚屬有間，難認兩造之婚姻
    關係已合法成立。
三、綜上所述，本件被上訴人主張兩造未依民法第九百八十二條第一項規定舉行公開
    儀式，亦即無結婚之事實，僅在戶籍上為結婚之登記，而有婚姻之形式，洵足憑
    採，上訴人所辯尚無可取。從而，被上訴人請求確認與上訴人間婚姻關係不存在
    ，為有理由，應予准許。是則原審為上訴人敗訴之判決，於法並無不合，上訴意
    旨指摘原判決不當，求予廢棄改判，為無理由，應予駁回其上訴。
四、據上論結：本件上訴為無理由，依民事訴訟法第四百四十九條第一項、第七十八
    條，判決如主文。
中      華      民      國    九十      年      五      月    二十二    日
~B1民事第四庭審判長法  官  黃斐君
~B2                法  官  林松虎
~B3                法  官  張鑫城
右為正本係照原本作成。
如對本判決上訴，須於收受判決送達後二十日內向本院提出上訴書狀，其未表明上訴
理由者，應於提出上訴後二十日內向本院提出上訴理由書（須按他造人數附具繕本）
，並繳納送達用雙掛號郵票拾份（每份參拾肆元）。
上訴時應提出委任律師或具有律師資格之人之委任狀；委任有律師資格者，另應附具
律師及格證書及釋明委任人與受任人有民事訴訟法第四百六十六條之一第一項但書或
第二項（詳附註）所定關係之釋明文書影本。
~B                書記官  劉智文
中      華      民      國    九十      年      五      月    二十三    日
附註：
民事訴訟法第四百六十六條之一（第一項、第二項）
對於第二審判決上訴，上訴人應委任律師為訴訟代理人。但上訴人或其法定代理人具
有律師資格者，不在此限。
上訴人之配偶、三親等內之血親、二親等內之姻親，或上訴人為法人、中央或地方機
關時，其所屬專任人員具有律師資格並經法院認為適當者，亦得為第三審訴訟代理人
。
                                                                        Ｂ


司法院資訊處製作；財團法人民間司法改革基金會備份。
